臺灣高雄地方法院刑事判決　　　　　 96年度交簡上字第196號
上　訴　人
即　被　告　乙○○
選任辯護人　石繼志律師
　　　　　　邱超偉律師
上列上訴人即被告因過失傷害案件，不服本院交通法庭96年度交
簡字第1530號中華民國96年6 月5 日第一審判決（聲請簡易判決
處刑案號：96年度偵字第210 號），提起上訴，本院管轄之第二
審合議庭判決如下：
    主  文
原判決撤銷。
乙○○因過失傷害人，處有期徒刑貳月，減為有期徒刑壹月，如
易科罰金，以新臺幣壹仟元折算壹日。
    事  實
一、乙○○於民國 (下同)95 年9 月7 日中午某時駕駛車號ZL-7
    127 號自用小客車，沿高雄縣仁武鄉○○○路由北往南方向
    行駛，於同日12時26分許，途經該路段與高鐵路交岔路口處
    欲右轉繼續前行時，本應注意汽車行駛至交岔路口時，轉彎
    車應讓直行車先行，以避免發生危險。且依當時天候晴朗、
    日間自然光線、路面乾燥無缺陷、道路無障礙物、視距良好
    等情狀，並無任何不能注意之情事，竟疏未注意即貿然右轉
    ，適有疏未注意車前狀況，亦未減速慢行之丁○○騎乘車號
    JTR-327 號重型機車，沿高楠公路自其右側駛至，見狀閃煞
    不及而向右側滑倒 (未與乙○○駕駛之自用小客車發生擦撞
    )， 當場造成丁○○受有頭部外傷、腦震盪、左肩挫傷及扭
    傷之傷害。乙○○肇事後，於有偵查犯罪權限之機關知悉上
    開犯罪事實之前，主動向前往車禍現場處理本件交通事故之
    高雄縣政府警察局仁武分局交通組員警潘為治坦承肇事，並
    接受裁判。
二、案經丁○○訴由高雄縣政府警察局仁武分局移送臺灣高雄地
    方法院檢察署檢察官聲請逕以簡易判決處刑。
壹、證據能力部分：
一、按「被告以外之人於審判外之言詞或書面陳述，除法律有規
    定者外，不得作為證據。」刑事訴訟法第159條第1項固定有
    明文。惟按「被告以外之人於審判外之陳述，雖不符前四條
    之規定，而經當事人於審判程序同意作為證據，法院審酌該
    言詞陳述或書面陳述作成時之情況，認為適當者，亦得為證
    據。當事人、代理人或辯護人於法院調查證據時，知有第
    159條第1項不得為證據之情形，而未於言詞辯論終結前聲明
    異議者，視為有前項之同意。」刑事訴訟法第159條之5亦定
    有明文。本件被害人丁○○於警詢中之陳述及其提出之高雄
    醫學大學附設中和紀念醫院診斷證明書，雖分屬被告以外之
    人於審判外之言詞或書面陳述，惟檢察官、被告及辯護人於
    本院調查證據時，均知有上情而未於言詞辯論終結前聲明異
    議，本院審酌上開筆錄及診斷證明書作成時，較無人情施壓
    或干擾，亦無不當取供或利誘之情形，認為以之作為本案之
    證據亦屬適當，是被害人丁○○於警詢中之陳述及其提出之
    診斷證明書，依刑事訴訟法第159 條之5 之規定，自得為證
    據，合先敘明。
二、次按，刑事訴訟法第159 條之4 規定，除前3 條之情形外，
    下列文書亦得為證據：(一)除顯有不可信之情況外，公務員職
    務上製作之紀錄文書、證明文書。此係因公務員職務上製作
    之紀錄文書或證明文書，係公務員依職權所為，與其責任、
    信譽攸關，若有錯誤、虛偽，公務員可能因此擔負刑事及行
    政責任，且該等文書經常處於可能受公開檢查之狀態，其正
    確性及真實之保障極高，具有一定程度之不可代替性，是除
    非有顯不可信之情況外，上開公務文書應具有證據能力；查
    本件卷附之高雄縣政府警察局仁武分局交通事故道路交通事
    故現場圖、道路交通事故調查報告表(一)、(二)，均係公務員職
    務上製作之文書，經查亦無顯不可信之情況，上開文書自均
    具有證據能力，亦予敘明。
貳、實體部分：
一、訊據上訴人即被告乙○○固坦承其於上開時、地，駕車行經
    高雄縣仁武鄉○○○路 (由北往南方向)、 高鐵路之交岔路
    口之事實，惟矢口否認其有何過失傷害犯行，辯稱：伊行進
    當中已發現告訴人騎機車之速度很快，所以在交岔路口時先
    讓其他車輛過去之後才右轉，並且已經快要轉入高鐵路，並
    沒有轉彎車不讓直行車的情形，是告訴人的車速太快，又沒
    有減速慢行，為了閃過被告車子，自己失控滑倒而受傷。伊
    的車子並沒有與告訴人的機車發生擦撞，伊並沒有過失等語
    。被告選任之辯護人另以：雖道路交通安全規則第102 條第
    1 項第7 款，已經修正通過，轉彎車要讓直行車先行，但依
    信賴保護原則，被告之車輛已有先讓其他直行車輛通過，不
    可能要求被告讓全部直行車輛通過之後，被告的車輛才可以
    通過，依當時情形，已經可以容許被告的轉彎車通過，被告
    也已經右轉約22.6公尺，並沒有與被告爭道的情形，被告並
    無過失等語置辯。
二、經查：
(一)證人即被害人丁○○於本院96年8 月21日審理時固證稱：本
    件車禍發生時之撞擊點是在機車後方的保險桿左側，並當庭
    標示其所在位置。惟細觀上開機車照片之後方保險桿左側位
    置，並無任何損損壞情形，此有警卷所附之機車照片1 張及
    證人丁○○當庭提出之機車照片1 張在卷可證。另證人即前
    往車禍現場處理之警員潘為治於同日審理時亦證稱：「因為
    另外一個當事人送醫，我也不能確定到底有無撞擊。」等語
     (見當日審判筆錄)。 證人即被告之妹甲○○於同日審理時
    亦證稱：「車號ZL-7127 號自用小客車平常都是我在使用，
    我開這台車差不多三、四年。道路交通事故現場蒐證照片編
    號二、三部分，車子右前方保險桿有擦痕，但沒有凹陷。擦
    痕是我停車時造成的，是我多次停車時沒有注意和人家的房
    子還有電線桿等物品擦撞，大概距離這事件約一年前擦撞的
    ，大概擦撞二、三次。被告在95年9 月7 日事故發生當日駕
    車回家時，並沒有發現車子右保險桿有新的擦痕或是凹陷的
    情形。」等語 (見當日審判筆錄)。 綜合上述，足認本件車
    禍發生當時，被告駕駛之自用小客車與告訴人騎乘之機車確
    無發生擦撞之情形，合先敘明。至於，被告於95年9 月7 日
    13時03分許在車禍現場接受訪談時陳述車禍第一次撞擊之部
    位為：右前保桿乙語，核與事實不符，尚難採信。
(二)被告於本院審理時一再陳述告訴人之機車車速過快等語，而
    告訴人於本院96年8 月21日審理時亦自承其時速約50公里，
    其看見被告之車輛時，距離被告車輛約從書記官桌面至應
    訊台桌面 (經實際測量為208 公分)等 語，足見告訴人騎乘
    機車經交岔路口並未減速慢行，亦未注意車前狀況，堪以認
    定。惟查，被告於車禍現場接受訪談時陳述其肇事前發現對
    方時，距離對方約150 至200 公尺，其於本院96年9 月28日
    審理時亦陳稱：「告訴人騎在慢車道，伊看到告訴人超越好
    幾部車子，因為告訴人車速很快，所以伊也怕跟告訴人發生
    擦撞，所以伊有特別注意。」、「伊車輛之速度快於機車之
    速度，超越被告的機車時，告訴人機車旁邊都沒有其他車子
    ，所以有看到對方。」等語 (見當日審判筆錄)。 則被告既
    然以高於告訴人機車之時速，與告訴人之機車同方前進，其
    固然會較告訴人之機車先到達前揭交岔路口，惟若以被告之
    時速60公里，其看見告訴人之機車時距離200 公尺計算，則
    自被告看見告訴人之機車時起至其到達交岔路口之時，僅需
    12 秒 ｛計算方式為：200 (距 離)÷16.666 (秒 速)＝12
    ｝，而告訴人自同一地點抵達交岔路口之時，約需14.4秒｛
    計算方式為：200(距離)÷13.888 (秒 速)＝14.4 ｝；惟若
    以被告之時速60公里，其看見告訴人之機車時距離150 公尺
    計算，則自被告看見告訴人之機車時起至其到達交岔路口之
    時，僅需9秒｛計算方式為：150 (距 離)÷16.666 (秒 速)
    ＝9 ｝，而告訴人自同一地點抵達交岔路口之時，約需10.8
    秒｛計算方式為：150(距離)÷13.888 (秒 速)＝10.8 ｝。
    換言之，被告看見告訴人之機車時起，約經過9 至12秒即抵
    達交岔路口，告訴人自同一地點起，約經過10.8至14.4秒即
    抵達交岔路口，兩者之時間僅相差約1.8 秒至2.4 秒。則衡
    諸常情，被告既已知悉告訴人之機車車速極快，且依本件車
    禍發生當時之路況無缺陷、視距良好、光線正常、並障礙物
    遮住其視線，此亦有高雄縣政府警察局仁武分局道路交通事
    故調查報告表(一)、道路交通事故現場圖及辯護人當庭提出之
    現場照片8 張附卷可證，其自足以判斷告訴人之機車旋將跟
    隨其車輛之後抵達交岔路口。苟被告確有讓直行車先行，本
    件車禍當不致於發生。亦即，本件被告確實未讓告訴人騎乘
    之直行機車先行，洵堪認定。
(三)按交通部、內政部於95年6 月30日會銜發布，並訂95年7 月
    1 日施行之道路交通安全規則第102 條第1 項第7 款規定：
    汽車行駛至交岔路口，其行進、轉彎，應依下列規定：(七)轉
    彎車應讓直行車先行。上開條文並無任何例外規定，其修正
    之目的在於確定絕對路權原則，凡汽車行駛至交岔路口，欲
    轉彎時，轉彎車即應讓直行車先行，苟有違上開規定，即認
    為有過失。縱對方行為人 (直行車駕駛人)與 有過失，亦不
    因此而解免行為人 (轉馬車駕駛人)之 過失責任。再者，上
    開道路交通安全規則所訂：「轉彎車應讓直行車先行」乙節
    ，衡諸社會經驗，固不可能要求轉彎車須讓所有直行車通過
    之後，在「完全沒有」直行車之狀況下，轉彎車始能通過。
    惟轉彎車仍應注意欲轉彎時，絕對不會與直行車發生車禍事
    故始能通過，否則即應認其並未讓直行車先行，而應負過失
    責任。故本件被告縱有先讓其他直行車先行通過，惟其轉彎
    時既仍使告訴人之機車閃避不及而失控滑倒，足見其仍未讓
    告訴人之直行機車優先通過，其仍有違「轉彎車應讓直行車
    先行」之規定，甚為明確。查被告領有適當之駕駛執照，其
    駕車自應注意上開道路交通安全規則，且依前揭道路交通事
    故調查報告表(一)之記載，本件車禍發生當時天候晴、日間自
    然光線、柏油路面狀態乾燥、無缺陷、無障礙物且視距良好
    ，並無不能注意之情事，被告竟疏未注意，未讓直行車先行
    即貿然右轉，致告訴人之機車閃避不及而失控滑倒，並受有
    前揭頭部外傷、腦震盪、左肩挫傷及扭傷之傷害，被告之駕
    車行為自有過失，且其過失行為與告訴人之受傷結果，亦有
    相當因果關係。至於，告訴人雖有汽車駕駛人行經交岔路口
    未減速慢行及疏未注意車前狀況之過失情節，詳如前述，惟
    此仍無法解免被告之過失責任。此外，復有被害人丁○○於
    警詢中之指訴、高雄縣政府警察局仁武分局道路交通事故現
    場圖、道路交通事故調查報告表(一)、(二)各1 份、現場照片6
    張、仁武分局交通組A2道路交通事故談話紀錄表1 份、高雄
    醫學大學附設中和紀念診斷證明書1 紙、辯護人當庭提出之
    現場照片8 張及高雄縣政府警察局仁武分局96年7 月24日高
    縣仁警交字第0960015290號函附之110 報案紀錄單1 紙附卷
    可證。是本件事證明確，被告犯行洵堪認定。
(四)又所謂交通事故之信賴原則，係指於交通事故之刑事案件中
    ，汽車駕駛人雖可信賴其他參與交通之對方亦能遵守交通規
    則，同時為必要之注意，謹慎採取適當之行動，而對於不可
    知之對方違規行為並無預防之義務，然因對於違規行為所導
    致之危險，若屬已可預見，且依法律、契約、習慣、法理及
    日常生活經驗等，在不超越社會相當性之範圍應有注意之義
    務者，自仍有以一定之行為避免結果發生之義務。因此，關
    於他人之違規事實已極明顯，同時有充足之時間可採取適當
    之措施以避免發生交通事故之結果時，即不得以信賴他方定
    能遵守交通規則為由，以免除自己之責任。換言之，汽車駕
    駛人應可信賴參與交通行為之對方，亦將同時為必要之注意
    ，相互為遵守交通秩序之適當行為，除對方之違規事實已極
    明顯，同時有充足之時間可採取適當之措施以避免發生交通
    事故之結果時，仍有期待其注意避免危害結果之發生之外，
    並無考慮對方將會有違反交通規則之不當行為之義務。故汽
    車駕駛人如已遵守交通規則且為必要之注意，其對於危害結
    果之發生無法避免時，縱有死傷結果之發生，其行為仍難認
    有過失可言 (最高法院74年台上字第4219號、88年度台上字
    第1852號判例要旨參照)。 其前提係以駕駛人「已遵守交通
    規則且為必要之注意」，始能主張信賴原則。本件被告並未
    遵守交通規則且為必要之注意，業如前述，其自不得主張信
    賴原則。辯護人認被告得主張信賴原則云云，尚有誤會。
三、核被告所為，係犯刑法第284 條第1 項前段之過失傷害罪，
    又被告肇事後，主動向前往車禍現場處理本件交通事故，且
    尚不知肇事者為何人之高雄縣政府警察局仁武分局交通組員
    警潘為治坦承肇事，並接受裁判一節，業經證人潘為治於本
    院96年8 月21日審理時證述明確，被告所為符合刑法第62條
    前段規定之自首要件，爰審酌被告之自首行為避免檢警調查
    犯罪嫌疑人之耗費，依法減輕其刑。原審以被告罪證明確，
    予以論罪科刑，固非無見。惟查，原審認定被告所駕駛之自
    用小客車與告訴人騎乘之機車發生擦撞，與事實不符，復漏
    未認定告訴人騎乘機車行經上開交岔路口並未減速慢行，疏
    未注意車前狀況之情事，其對於本件車禍之發生亦有過失責
    任，及被告於肇事後，主動向前往車禍現場處理之警員潘為
    治坦承肇事，並接受裁判之事實，致未依法減輕其刑，尚有
    未恰。被告以其並無過失責任為由，提起上訴，雖無理由，
    惟原審認定事實既有不當之處，復漏未依刑法第62條前段自
    首之規定減輕其刑，自應由本院予以撤銷改判。爰審酌被告
    駕駛自用小客車右轉前，未注意禮讓直行車優先通行而貿然
    右轉，致告訴人受有前揭頭部外傷、腦震盪、左肩挫傷及扭
    傷之傷害，行為實有可議；惟念被告並無前科，此有臺灣高
    等法院被告前案紀錄表1 份在卷可參，其犯罪後坦承大部分
    犯行 (僅對於是否有過失責任之認知不同)， 肇事後並停留
    現場向前往處理之警員潘為治自首，僅因與告訴人就賠償金
    額看法不一致而尚未達成和解，及告訴人對於本件車禍發生
    亦有過失責任等一切情狀，量處如主文所示之刑，並諭知易
    科罰金之折算標準。又按，中華民國96年罪犯減刑條例業經
    總統於96年7 月4 日以華總一字第09600083761 號公布，並
    於同年7 月16日生效施行，被告上開犯罪行為在96年4 月24
    日之前，符合該條例之減刑條件，爰依該條例第2 條第1 項
    第3 款、第4 條、第7 條規定，予以減刑如主文所示。
據上論斷，應依刑事訴訟法第455 條之1 第1 項、第3 項、第
369 條第1 項前段、第364 條、第299 條第1 項前段，刑法第
284 條第1 項前段、第62條前段、第41條第1 項前段，刑法施行
法第1 條之1 ，中華民國96年罪犯減刑條例條例第2 條第1 項第
3 款、第4 條、第7 條，判決如主文。
本案經檢察官丙○○到庭執行職務。
中　　華　　民　　國　　96　　年　　10　　月　　12　　日
                      刑事第九庭  審判長法  官  張世賢
                                        法  官  黃紀錄
                                        法  官  陳建和
以上正本證明與原本無異。
不得上訴。
中　　華　　民　　國　　96　　年　　10　　月　　12　　日
　　　　　　　　　　　　　　　　　　　　書記官  林姵妤
附錄所犯法條：
中華民國刑法第284條第1項：
因過失傷害人者，處六月以下有期徒刑、拘役或五百元以下罰金
，致重傷者，處一年以下有期徒刑、拘役或五百元以下罰金。
